【裁判字號】    94,訴,109
【裁判日期】    950126
【裁判案由】    偽造文書等
【裁判全文】
臺灣新竹地方法院刑事判決               94年度訴字第109號
公  訴  人  臺灣新竹地方法院檢察署檢察官
被      告  乙○○
            己○○
共      同
選任辯護人  許修齊律師
上列被告因偽造文書等案件，經檢察官提起公訴（91年度偵字第
1572號），本院判決如下︰
    主  文
乙○○、己○○共同為他人處理事務，意圖為自己不法之利益，
而為違背其任務之行為，致生損害於本人之利益，乙○○處有期
徒刑拾月。己○○，處有期徒刑陸月，己○○部分如易科罰金，
以佰元折算壹日。
    事  實
一、乙○○與丁○○於民國86年間共同出資在中國山東省泰安市
    郊區良庄鎮設立泰安游順食品工業有限公司（下稱泰安游順
    公司），乙○○並擔任該公司副董事長兼總經理，負責與客
    戶接洽業務並指示訂貨廠商付款方式，乙○○是為泰安游順
    公司處理事務之人。己○○與乙○○為夫妻，竟共同基於意
    圖為自己不法之利益之犯意聯絡，於87年3月間，明知泰安
    游順公司出售蘆筍一批予友茂國際通商有限公司（下稱友茂
    公司），有應收貨款為美金40,639元2角，本應支付予泰安
    游順公司，竟由乙○○先指示友茂公司之負責人丙○○，再
    由己○○以傳真方式告知丙○○匯款之帳戶帳號後，要求友
    茂公司於87年6月12日將上揭貨款其中美金21,700元匯入己○○在第一商業銀行竹北分行帳號313─40─001050號帳戶
    。又接續於同年月30日將其中美金6,024元匯入不知情之戊○○在臺北商業銀行復興分行帳號520─17─000698─8號帳
    戶。而匯入戊○○戶頭之款項則用以清償己○○先前對戊○○之借款債務。致泰安游順公司喪失對友茂公司美金27,724
    元之貨款債權並因而短收美金27,724元貨款之損害。嗣於87
    年12月間，乙○○與丁○○終止合資關係，丁○○經對帳後
    始發覺有異，進而查悉上情。
二、案經臺灣新竹地方法院檢察署檢察官署偵查起訴。
    理  由
一、訊據被告乙○○、己○○固坦承上揭泰安游順公司出售蘆筍
    予友茂公司之應收貨款為美金40,639元2角，其中美金21,70
    0元匯入己○○帳戶，另其中美金6024元匯入戊○○帳戶之
    事實，惟均矢口否認有何背信犯行，乙○○辯稱：其與告發
    人即證人丁○○係合夥經營瀋陽游順餐飲有限公司，泰安游
    順公司係告發人丁○○出資設立，於申請設立時將其列為該
    公司之董事長及總經理，事實上僅係該公司之掛名副董事長
    及總經理，對於泰安游順公司之業務及資金調度，並未參與
    。被告己○○則辯稱：係證人丁○○指示將友茂公司之貨款
    匯入伊上揭帳戶及戊○○帳戶以清償之前證人丁○○請伊代
    為向戊○○調借由大陸地區深圳匯至泰安游順公司之人民幣
    23 萬元云云。惟查：
  (一)泰安游順公司與友茂公司上揭蘆筍罐頭之交易，係由被告乙○○代表泰安游順公司，丙○○代表友茂公司以電話及傳真
    進行，且係因被告乙○○之指示下，經由被告己○○以傳真
    函告知匯款帳戶，丙○○始將應給付予泰安游順公司之購買
    蘆筍罐頭之貨款友美金40,639元2角，其中美金21,700元匯
    入上揭己○○在第一商業銀行竹北分行帳戶，另其中美金60
    24元匯入戊○○在臺北商業銀行復興分行商業銀行復興分行
    帳號等之私人帳戶之事實，業據證人丙○○到庭證述明確，
    並有友茂公司匯款單3紙及貨款委託代收證明書2紙及被告己○○所書具匯款帳號之傳真手稿2紙在卷可按。而證人丙○○，因上揭2筆貨款係匯入私人帳戶，因此要求被告須在友
    茂公司製作之「貨款委託代收證明書」上蓋印，就87年6月
    12 日所匯出貨款部分，將貨款委託代收證明書以郵寄方式
    寄被告己○○，加蓋「泰安游順食品工業有限公司」圓戳章
    及「游雲珍印」及「己○○」之印章後寄回。另1筆87年6月
    30 日所匯出貨款部分，則由被告2人攜帶上揭圓戳章及「游
    雲珍印」及「楊淑真」之印章至友茂公司負責人丙○○辦公
    室蓋章於貨款委託代收證明書等情，亦據證人丙○○證述明
    確並有貨款委託代收證明書2紙在卷可按。雖證人丙○○對
    被告2人至友茂公司親自用印之時間，於偵查中乃至本院審
    理時證述略有不一，惟其對被告2人到其公司用印之時間係
    從該批罐頭之瑞士客戶前來催貨而被告告知第二天要前往大
    陸等情而記憶明確，縱因時間已距今7年致無法清楚陳述當
    天日期亦屬常情，並參以證人丙○○與被告乙○○及己○○
    間僅係因食品生意上之往來並無仇隙，無須甘冒偽證罪責而
    誣陷被告之理。是尚難僅因證人丙○○對於該日期之記憶不
    清而認其所供述不可採信。
  (二)被告乙○○與丁○○於86年間共同出資在中國山東省泰安市
    設立泰安游順公司，乙○○並擔任該公司副董事長兼總經理
    等情，有合夥同意書、泰安游順公司營業執照影本、財團法
    人海峽交流基金會（91）核字016134號證明書及山東省泰安
    市公證處（2002）泰證字第7號公證書各1件在卷可按。且依
    卷附1998年6月3日傳真予臺北三井物產公司之傳真函，其中
    包括貨品名稱、報價、出貨日期及信用狀（L／C）在6月中
    旬開到山東泰安游順公司等記載，並由被告乙○○具名，且
    經本院訊問被告乙○○於本院審理時亦坦承其有作過聯繫客
    戶工作，包括產品介紹、報價及請客戶支付款項等事項，雖
    被告乙○○亦稱事後由大陸人士夏立軍處理，但其會告訴夏
    立軍如何處理客戶之事情等情以觀，被告乙○○實際上應有
    執行泰安游順公司之業務，此亦與上揭丙○○所證述其係代
    表友茂公司與被告乙○○間洽談泰安游順公司出售蘆筍罐頭
    之情節互核相符，則被告乙○○辯稱：僅係該公司之掛名副
    董事長及總經理，對於泰安游順公司之業務及資金調度，並
    未參與云云，不值採信。
  (三)被告己○○辯稱應給付予泰安游順公司之購買蘆筍罐頭之貨
    款美金21,700元匯入上揭己○○及戊○○帳戶係由丁○○指
    示友茂公司負責人丙○○為之，惟證人丁○○、丙○○均予
    否認，且證人丙○○於87年間代表友茂公司與泰安游順公司
    為蘆筍罐頭交易時，並不認識證人丁○○且與被告己○○並
    不熟識等情，亦經證人丙○○證述明確，核與證人丁○○之
    證述及被告己○○所供相符，則如非被告乙○○之指示，證
    人丙○○豈會將貨款僅依被告己○○所傳真之內容，而匯入
    被告己○○及證人戊○○之帳戶中？是上開所辯，亦無值採
    信。
  (四)被告己○○曾向證人戊○○借款人民幣20多萬元，然後由被
    告己○○在臺灣一次以現金，另一次匯給入證人戊○○上揭
    臺北商業銀行復興分行之帳戶內以償還上揭欠款等情，業據
    證人戊○○證述明確，核與被告己○○供述曾向證人戊○○
    借款人民幣23萬元之數目接近，是可以認定被告己○○確實
    向證人戊○○借款人民幣23萬元。惟被告己○○辯稱其上揭
    向證人戊○○借款人民幣23萬元，是丁○○請伊代為向戊○○調借由大陸地區深圳匯至泰安游順公司云云。惟證人戊○○於本院審理時證稱：對於該筆借款係匯到何帳戶及匯款之
    對象均無法記憶，且迄未提出相關證明以供查證，自無法僅
    以此認定該筆借款確實係如被告己○○所述係匯至泰安游順
    公司。又證人即前泰安游順公司業務經理甲○○（大陸地區
    人民）於本院審理證稱：「（辯護人問：於87年間有一位深
    圳楊小姐匯款給泰安游順公司？）證稱：有。（辯護人問：
    如何知道？）答：因為我當時人在辦公室。（辯護人問：匯
    款金額？）答：23萬元。（辯護人問：事隔怎麼久，為何你
    記得金額？）答：每天公司資金都要請示董事長，要考慮公
    司的帳上有沒有錢」等語。惟經詢以泰安游順公司於87年1
    年之往來資金情形時，證人甲○○回答：其並不清楚，而其
    負責部分1個月往來資金約20萬到30萬人民幣，這20萬到30
    萬會來來往往，少則3至5萬，多則20至30萬等語，且經檢察
    官詢問：為何你會特別記得深圳楊小姐的匯款紀錄？其回答
    ：誰來我們都會有紀錄，無非就是這幾個客戶，但楊小姐只
    有1次。且證稱：其在泰安游順公司係負責業務，財會由其
    他人負責，且不知悉此筆匯款之用途，亦不認識深圳之楊小
    姐。則證人於7年前關於泰安游順公司匯款之紀錄記憶如此
    清晰，經詢問立刻可以回答而且對該數目明確指述，惟以其
    所述所負責之業務，數量眾多所經手之金額數目不一，且非
    其所負責之財會業務，亦不認識匯款之人情形下，則其何以
    對7年前之一筆匯款有如此深刻清晰之記憶？顯然與常情不
    合。又證人甲○○證稱：每天公司資金都要請示董事長，要
    考慮公司的帳上有沒有錢，並證稱證人丁○○每天幾乎都在
    辦公室等語，惟本院依職權調閱丁○○87年間之入出境紀錄
    各有出境7次紀錄，最長出境臺灣時間為20日，最短為8日，
    且依告訴人所述7次中僅有3次到泰安游順公司，前後出境時
    間不過32天，縱加上被告乙○○所述另1次11月間其與告訴
    人一同至山東，總共亦不過48天，是證人所述每天公司資金
    都要請示董事長，要考慮公司的帳上有沒有錢，並證稱證人
    丁○○每天幾乎都在辦公室等語，顯與事實不相符合，無法
    採信。另被告所提出專用收款收據共5紙，其中記載付款單
    位為「深圳楊小姐」、收款項目為「投資」、收款事由記載
    係「深圳楊小姐匯入二十三萬元人民幣入游順帳戶」，惟如
    係為投資公司之款項，應當會記明投資之股東係屬何人？方
    得依相關財務會計準則記帳，且僅記深圳楊小姐，究竟係何
    位楊小姐亦無法得知，是否為證人戊○○？並無法認定。且
    其所記載之「投資」亦與被告己○○所辯係為泰安游順公司
    借款之用途不符，且此5張收據共有3個不同之編號包含（
    No0000 000、No0000000、No0000000），記載均為（西元）
    1998年6月9日，惟3份不同編號之收據上之會計主管、稽核
    、出納之記載均不相同，顯亦與一般財務會計之常情不符，
    是亦無法遽依此認定有此一筆匯款之存在。且依該收據上所
    加蓋之「丁○○」之公司負責人印章與泰安游順公司營業執
    照上之記載不同，是否為該公司正式之財務會計憑證，不無
    疑問。再證人甲○○對專用收款收據無法說明該之確實使用
    流程，且證人甲○○亦非負責財務會計人員，則其證述亦無
    法為對被告為有利之認定。另被告提出提出87年6月9日「茲
    收到深圳楊小姐匯入二十三萬元人民幣入泰安游順公司」之
    收據1紙為證，惟依其內容無法得知係由何人所立，係何情
    形交付何人做何用途且依該收據上所加蓋之「丁○○」之公
    司負責人印章與泰安游順公司營業執照上之記載不同，是否
    為該公司正式所出具之收據亦無從查證。且被告己○○亦無
    法提出任何授權書證明泰安游順公司有委託被告己○○向證
    人戊○○借款之事實。是被告己○○所辯顯不足採信。
  (四)末以被告乙○○與證人丁○○於87年底進行相關出資結算時
    ，因證人丁○○已查知上揭泰安游順公司對友茂公司應收之
    帳款美金21,700元匯入己○○之帳戶而遭挪用之情形，被告
    乙○○乃與證人丁○○簽定股本出資結算書，2人議將美金2
    1,700元折算為新臺幣71萬元轉為借款並連同乙○○之前借
    款200萬元，書立271萬元之借據1紙等情，經證人丁○○證
    述明確並有股本出資結算書及借貸契約影本各1件在卷可按
    ，且該股本出資結算書上之「乙○○」簽名，為被告乙○○
    所簽，亦為被告乙○○所供認不諱，並於另案民事訴訟中送
    請國防部憲兵司令部刑事鑑識中心鑑定，該簽名筆跡與被告
    乙○○相符等情，亦有國防部憲兵司令部刑事鑑識中心93
    年3月6日（93）宇鑑字第07093號鑑驗通知書在卷可按，惟
    被告乙○○辯稱：從未見過該股本出資結算書，應係在其擔
    任泰安游順公司之名義上職務時，有在空白泰安游順公司用
    紙上簽名多紙，事後再行打字而成云云。查：證人甲○○於
    本院證稱略以：其曾要求被告乙○○在泰安游順公司之空白
    用紙上簽名，因為向海關、商檢局申請相關業務使用時，均
    需總經理簽字且證人丁○○曾向伊取得該已簽上乙○○空白
    用紙等情，惟查，在空白用紙上簽上姓名而交付他人使用本
    要負擔不可預測之風險，一般人皆不願輕率為之，何況被告
    乙○○係從事食品業務之人，應對此有所警惕與認識，則仍
    在泰安游順公司之空白用紙上簽名，交付證人甲○○使用，
    已難謂無疑。且證人甲○○於本院證詞已多與事實不符情形
    已如前述，且於本院詢以：被告何時向你提有空白紙簽名之
    事？證人甲○○回答: 我接到傳票之前並未聽說。且又證稱
    ：法院發給伊傳票，伊接到傳票，有跟被告乙○○聯繫問什
    麼事情，他說是不是有把空白用紙交給游先生，他說這件事
    有矛盾，要我證明等語，則此證言是否為事後迴護被告之詞
    亦非無疑，再參以股本出資結算書之內容，其中第二點明確
    記載「確定丁○○支出兩家公司資本及生財器具計新臺幣柒
    佰陸拾參萬參佰伍拾肆元整，扣除乙○○私自使用友茂公司
    應收貨款美金貳萬壹仟柒佰元整折合新臺幣柒拾壹萬元整後
    ，依股本比例各自負擔新臺幣參佰肆拾陸萬壹佰柒拾柒元整
    」，第三點記載「確定乙○○另向丁○○借款五次總金額新
    臺幣貳百萬元整及友茂公司貨款轉入新臺幣柒拾壹萬元整，
    共計乙○○向丁○○借款合計新臺幣貳佰柒拾壹萬元整」，
    第四點「結算後，雙方同意由乙○○簽立借據（1）新臺幣
    參百肆拾陸萬元整一張（2）新臺幣貳佰柒拾壹萬元一張，
    共兩張借據為憑」。亦與偵查卷附之借貸契約內容相符，是
    證人丁○○上揭證述應值採信，亦可佐證被告2人確係有上
    揭將應屬於泰安游順公司之應收帳款，指示友茂公司匯入私
    人帳戶而造成泰安游順公司喪失該筆應收帳款債權而無法收
    回損害之行為。
  (五)綜上所述，被告二人犯行堪予認定，應依法論科。
二、刑法上之侵占罪，係以侵占自己持有他人之物為要件，所謂
    他人之物，乃指有形之動產、不動產而言，並不包括無形之
    權利在內，單純之權利不得為侵占之客體。最高法院71年臺
    上字第2304號判例意旨參照。查被告乙○○是為泰安游順公
    司處理事務之人。而竟意圖為自己不法之利益，而指示將泰
    安游順公司應收之貨款即係泰安游順公司對友茂公司之債權
    直接向己○○及戊○○兩人清償並將款項匯入己○○及戊○○兩人上揭帳戶內之行為，在此過程中並未取得泰安游順公
    司對友茂公司之貨款實際金錢之動產，故不符合持有他人之
    有形動產之概念，因而與侵占罪之構成要不符，而被告乙○○為泰安游順公司處理與友茂公司之罐頭交易事務，本即應
    為公司取得該筆貨款，而竟意圖為自己不法之利益，違背其
    職務而致泰安游順公司喪失對友茂公司美金27,724元之貨款
    債權，並造成短收美金27,724元貨款之損害。是核被告乙○○係犯刑法第342條第1項之背信罪。被告己○○雖並無替泰
    安游順公司處理事務之身分，惟其與具有該身分之乙○○共
    同實施前開犯罪，依刑法第31條第1項規定，仍應以共犯論
    。此部分公訴人認被告二人係涉犯同法第336條第2項之業務
    侵占罪，尚有未合，惟二者基本社會事實同一，爰依法變更
    起訴法條。被告乙○○與己○○2人互有犯意聯絡及行為分
    擔，均為共同正犯。被告係基於取得泰安游順公司出售蘆筍
    一批予友茂公司，應收貨款為美金40,639元2角其中27,72 4
    元之利益之目的下而接續為2次指示友茂公司匯款之行為，
    係以1行為而侵害同一法益，應為接續犯。爰審酌被告2人前
    無不良素行，僅因圖泰安游順公司之應收帳款之利益，而為
    本件犯行，犯罪所得尚非鉅大，惟犯後猶飾詞狡辯，毫無悔
    意等一切情狀，分別量處被告2人如主文所示之刑，被告己○○部分並諭知易科罰金之折算標準。
三、公訴意旨另以: 被告乙○○及己○○另於不詳時、地，共同
    基於偽造文書之犯意，利用不知情人士代為偽刻「泰安游順
    食品工業有限公司」橢圓戳章及「游雲珍」（「珍」字係誤
    植）印章各一枚，蓋在友茂公司製作之「貨款委託代收證明
    書」二張上行使之等語。經查：
  (一)按刑法第210條之偽造文書，以無制作權之人冒用他人名義
    而制作該文書為必要，如果行為人對於此種文書，本有制作
    之權，縱令其不應制作而制作，亦無偽造之可言。最高法院
    24 年上字第5458號判例意旨參照。
  (二)友茂公司之負責人丙○○，因上揭2筆貨款係匯入私人帳戶
    ，因此要求乙○○及己○○必須在友茂公司製作之「貨款委
    託代收證明書」上蓋印，就87年6月12日所匯出貨款部分，
    將貨款委託代收證明書以郵寄方式寄己○○，加蓋「泰安游
    順食品工業有限公司」圓戳章及「游雲珍印」及「己○○」
    之印章後寄回。另1筆87年6月30日所匯出貨款部分，則由乙○○及己○○攜帶上揭圓戳章及「游雲珍印」及「楊淑真」
    之印章至友茂公司負責人丙○○辦公室蓋章於貨款委託代收
    證明書等情，已如前述。
  (三)惟查，被告乙○○既係泰安游順公司之副董事長兼總經理，
    本即有權代表公司對外為營業行為，且友茂公司之負責人丙○○係與被告乙○○所代表之泰安游順公司進行罐頭交易。
    而從該貨款委託代收證明書之內容以觀，亦為友茂公司經泰
    安游順公司之指示將上述美金貨款匯至被告己○○及證人戊○○之帳戶中，既然被告乙○○係泰安游順公司之副董事長
    兼總經理代表該公司負責與友茂公司進行交易，其自有權約
    定付款之方式。參以該「貨款委託代收證明書」加蓋「泰安
    游順食品工業有限公司」圓戳章及「游雲珍印」係表示泰安
    游順公司委託己○○以及戊○○收款項以觀，被告乙○○本
    即有權代表公司為之，即有權使用「泰安游順食品工業有限
    公司」圓戳章及「游雲珍印」，以對外代表公司。是被告乙○○記係有權製作該文書並加以行使，依上揭判例意旨自不
    成立行使偽造私文書罪。復依該2紙貨款委託代收證明書上
    「游雲珍印」該之印文而言，其「珍」雖與證人丁○○之「
    」字不同，但卻與上揭泰安游順公司之營業執照及公證書
    所記載之負責人「游雲珍」相同，是尚難以「游雲珍」與證
    人丁○○姓名之誤，而推斷被告2人有利用不知情人士代為
    偽刻「泰安游順食品工業有限公司」橢圓戳章及「游雲珍」
    印章各1枚之犯行。是此部分本應為無罪之諭知，惟因公訴
    人認此部分若有罪，與前開論罪部分有牽連犯之裁判上1罪
    關係，爰不另為無罪之諭知，附此敘明。
四、據上論斷，應依刑事訴訟法第299條第1項前段、第300條、
    ，刑法第28條、第31條第1項、第342條第1項、第41條第1項
    ，罰金罰鍰提高標準條例第1條前段、第2條，判決如主文。
本案經檢察官到邱巧寧庭執行職務。
中    華    民    國    95    年    1     月    26    日
                刑事第二庭    審判長法    官  王銘勇
                                    法    官  鄭子俊
                                    法    官  方鴻愷
以上正本證明與原本無異。
如不服本判決，應於判決送達後10日內向本院提出上訴狀 (應附
繕本 )，上訴於臺灣高等法院。
中    華    民    國    95    年    1     月    26    日
                                    書 記 官  吳美雲
附錄：本案論罪科刑法條全文
刑法第342條
為他人處理事務，意圖為自己或第三人不法之利益，或損害本人
之利益，而為違背其任務之行為，致生損害於本人之財產或其他
利益者，處5年以下有期徒刑、拘役或科或併科1千元以下罰金。
前項之未遂犯罰之。


司法院資訊處製作；財團法人民間司法改革基金會備份。
